臺灣台南地方法院民事判決　九十一年度訴字第六○六號
　　原　　　告　台灣土地銀行
　　法定代理人　甲○○
　　訴訟代理人　乙○○
　　被　　　告　丙○○
　　被　　　告　丁○○○
右當事人間請求返還借款事件，本院判決如左：
    主    文
被告應連帶給付原告新台幣貳佰肆拾玖萬玖仟貳佰貳拾壹元，及自民國八十九年十二
月二十一日起至清償日止，按年息百分之九點六四計算之利息，暨自民國九十年一月
二十二日起至民國九十年七月二十一日止，按上開利率百分之十，自民國九十年七月
二十二日起至清償日止，按上開利率百分之二十計算之違約金。
訴訟費用由被告連帶負擔。
    事    實
甲、原告方面：
一、聲明：求為判決如主文所示。
二、陳述：
（一）被告丙○○於民國八十七年七月十六日邀同被告丁○○○及訴外人吳主傑為連
      帶保證人，與原告訂立存摺存款融資契約，約定借款人即被告丙○○在第00
      0000000000號之帳戶內陸續辦理融資，融資限額為新台幣（下同）
      二百五十萬元，融資期間為三年，即自八十七年七月十六日至九十年七月十六
      日止，利息按融資當日原告基本放款利率加八‧六碼（每碼為年息百分之０．
      二五）機動調整計算。逾期違約金另計，逾期六個月以內者，按上開利率百分
      之十，超過六個月以上者，按上開利率百分之二十計算違約金。
（二）依兩造之存摺存款融資契約第一條約定：借款人（即被告丙○○）得憑存摺及
      取款條向原告各營業單位取款，或憑金融卡向原告各營業單位及其他參加跨行
      之自動化櫃員機取款，或委請原告逕由借款人存款帳戶內扣償借款本息或支付
      其他款項，而存款不足時，原告得在約定融資額度內，就其存款不足金額，由
      電腦自動辦理融資。借款人並同意以原告電腦記錄之融資金額為本項融資本金
      之認定等語。第四條約定：借款人應每月二十一日結息一次，並同意原告得免
      憑借款人之存摺及取款條，徑由被告存款帳戶領取存款，以清償融資利息。倘
      無存款或存款不足抵償應付利息時。被告並同意原告得將存款不足抵償應付利
      息之金額在前條融資額度及期限內，逕辦理融資，以抵償借款人應付之利息。
      第六條並約定：借款人不依約清償本金時，原告無須事先通知或催告，且不論
      本融資已否到期，即喪失融資債務之期限利益，原告得提前終止本契約，並要
      求立即清償全部融資本息等語。
（三）兩造於八十七年七月十六日訂立存摺存款融資契約後，原告即於被告丙○○申
      請之存摺帳戶（即第000000000000號之帳戶）登錄二百五十萬元
      之融資限額，供被告隨時陸續融資使用，被告丙○○旋即於八十七年七月十七
      首次動用該融資額度，以取款憑條領款七十萬元、五萬元，於八十七年七月二
      十七日以取款憑條領款五萬元、於八十七年七月三十日以取款憑條領款十萬元
      、於八十七年八月三日以取款憑條領款三十萬元、於八十七年八月七日以取款
      憑條領款四十萬元、於八十七年八月十三日以取款憑條領款二十萬元、於八十
      七年八月二十一日以取款憑條領款十二萬元、於八十七年八月二十七日以取款
      憑條領款三十萬元、於八十七年九月二日以取款憑條領款四萬元後辦理融資借
      款額度為二百四十九萬九千七百三十三元，其後在契約所定融資額度內動用額
      ，被告丙○○辯稱從未以融資提款，顯非事實。被告丙○○另於八十六年十一
      月十三日簽訂代繳款項委託書，委託原告得於被告前揭0000000000
      00號之融資帳戶內逕行辦理撥轉代繳第000000000號及第0000
      00000號二筆帳戶之款項。八十七年七月十七日被告他筆本金一千四百萬
      元之借款（即在第000000000號帳戶）屆期，需繳納本息十一萬五千
      七百六十五元，因該存摺內存款餘額僅十一萬五千零九十九元，不足六百六十
      六元，依據兩造間存摺存款融資契約第一條第二項後段「：：而存款不足時，
      原告得在前項約定融資額度內，就其存款不足金額，由電腦自動辦理融資」之
      約定，首次動用該融資額度六百六十六元，其存摺餘額為『負』六百六十六元
      。同日被告以取款憑條向原告取二筆金額分別為七十萬元及五萬元，因該存摺
      存款餘額為『負』六百六十六元，故再依前揭約定，分別由原告電腦自動辦理
      融資，使被告丙○○領取取款憑條所列金額。至八十七年七月二十一日，應扣
      償同年月十六日至二十一日止之本件融資息八百二十三元，又因該存款餘額為
      『負』，故原告該契約第四條「．．．繳交上月二十一日至當月二十日之應付
      利息，並同意原告得免憑被告之存摺及取款條，逕行由被告存款帳戶領取存款
      ，以清償上述融資利息。倘無存款或存款不足抵償應付利息時。被告並同意原
      告得將存款不足抵償應付利息之金額在前條融資額度及期限內，逕辦理融資，
      以抵償借款人應付之利息。」辦理融資借款八百二十三元，存款餘額為『負』
      七十五萬一千四百八十九元。被告丙○○其後陸續依約定如前辦理各項融資，
      至九十年一月二十日止，辦理融資金額共計二百四十九萬九千二百二十二元。
（四）被告丙○○對於向原告辦理本件融資借款並簽定存摺存款融資契約，及以活期
      存款取款憑條領款、委託扣償營業稅、水費、電話費、電費使用融資額度，皆
      不爭執，惟辯稱伊從未以融資提款，亦未委託原告於本件融資額度內扣償代繳
      他筆借款之本息及本件融資息，原告不得擴張解釋云云。然查：
      (1)被告丙○○於八十七年七月十七日後，辦理融資借款額度為二百四十九萬九
        千二百二十二元，被告所稱從未以融資提款，顯非事實。
      (2)至於本件存摺存款融資契約所生之借款本息，係依據該存契約第四條「：：
        上月二十一日至當月二十日之應付利息，並同意原告得免被告之存摺及取款
        條，逕行由被告存款帳戶領取存款，以清償上述融資利息。倘無存款或存款
        不足抵償應付利息時，被告並同意原告得將存款不足抵償應付之金額在前條
        融資額度及期限，內逕行辦理融資，以抵償借款人應付之利息。」之約定。
      (3)而他筆借款所生之借款本息，係被告丙○○於八十六年十一月十三日委託原
        告，於該帳戶內辦理撥轉代繳本金及利息款項，且係依據上開存摺存款融資
        契約第一條第二項「：：向原告各營業單位取款：：或委請原告逕由被告存
        款帳戶內扣償借款本息或支付其他款項，而存款不足時，原告得在前項約定
        融度內，就其存款不足金額，由電腦自動辦理融資：：」之約定。
（五）按當事人雙方意思表示一致者，契約即為成立。又消費借貸契約因金錢或其他
      替代物之交付而生效力，民法第一百五十三條第一項、第四百七十五條分別定
      有明文。經查被告丙○○對其親自至原告處辦理借款手續，並親自簽妥存摺存
      款融資契約乙節，具不爭執。原告亦同意被告丙○○依該契約之約定，於融資
      額度內循環存取使用，顯見兩造之間就借款契約已有意思表示合致。其後依契
      約之約定，由被告丙○○陸續提領或由原告逕行扣償，使用該融資款項共計二
      百四十九萬九千二百二十一元，應認原告已交付被告所借款項。揆諸前揭規定
      ，已符合消費借貸契約之要物性，契約已生效力，至為灼然。被告丙○○於九
      十年一月二十一日未依約清償，融資金額已超過融資額度，依該契約第六條之
      約定，原告得要求立即清償全部融資本息，惟迭經原告催索，被告丙○○均置
      之不理，而被告丁○○○係連帶保證人，應負連帶清償責任。綜上，爰依兩造
      間存摺存款融資契約之法律關係，請求被告連帶給付如主文所示之金額。
三、證據：提出戶籍謄本二份、全戶查詢單、存摺存款融資契約、被告交易明細表清
    單、代繳款項委託書、往來交易明細表各一份、借據、授信約定書，放款帳卡各
    二份、活期存款取款憑條十份（均影本）為證。
乙、被告方面：
壹、被告丙○○部分：
一、聲明：求為判決駁回原告之訴。
二、陳述：
（一）被告丙○○固於八十七年七月十六日與原告簽訂存摺存款融資契約，但從未以
      融資借款，既無借款，原告何能扣款代繳貸款之款項？
（二）依被告丙○○所有之第000000000000號之帳戶辦理存款存摺融資
      往來期間交易統計表（下稱交易統計表）所載，其中「代繳貸款」六百一十七
      萬七千九百三十八元，及「本件融資息」五十七萬一千四百零一元，均非本件
      融資契約所生之債務。前者係屬被告另筆向原告之借款（已設定抵押權）所生
      之借款本金、利息，並不在本件存摺存款融資契約所約定之範圍內。蓋依兩造
      間之存摺存款融資契約第一條第二項雖約定：「：：或委請原告逕由借款人存
      款帳戶內扣償借款本息或支付其他款項：：」，係指本件存摺存款融資契約所
      生之借款本息而言，如包含其他筆向原告借款（例如信用借款或抵押借款）所
      生之借款本息，通常在約定契約中，均會特別註明「包含借款人在本行之其他
      借款所生之借款本息或其他債務」等語。既然本件融資契約並無特別約定，原
      告即不能擴張解釋，超出授權範圍，而逕行在被告丙○○融資額度內扣款清償
      他筆借款之本金、利息。
（三）依原告所提之交易統計表，扣除其中「代繳貸款」及「本件融資息」所列之款
      項，被告丙○○在帳戶內仍有四百二十五萬餘元之存款，故被告丙○○雖曾以
      提款之方式辦理融資借款，但均已事後回存現款，所為之融資借款均已清償完
      畢，原告之請求償還融資借款本金及利息，自無理由。
貳、被告丁○○○部分：
    被告丁○○○未於最後言詞辯論期日到場，惟據其以前到場所為之聲明及陳述如
    左：
一、聲明：求為判決駁回原告之訴。
二、陳述：伊當連帶保證人只去蓋一次章，不知為何會有這麼多本金。
    理    由
甲、程序方面：
    被告丁○○○經合法通知，未於最後言詞辯論期日到場，核無民事訴訟法第三百
    八十六條所列各款情形，爰依原告之聲請，由其一造辯論而為判決。
乙、得心證之理由：
一、原告起訴主張：被告丙○○邀同被告丁○○○為連帶保證人，與原告訂立存摺存
    款融資契約，原告即於被告丙○○申請之存摺帳戶（即第0000000000
    00號帳戶）登錄二百五十萬元之融資限額，供被告丙○○隨時陸續融資使用，
    被告丙○○又於八十六年十一月十三日簽定代繳款項委託書，委託原告得於前揭
    之融資帳戶內逕行辦理撥轉代繳第000000000號及第00000000
    0號二筆帳戶之款項，其後依兩造間存摺存款融資契約約定由被告丙○○陸續提
    領或由原告逕行扣償，至九十年一月二十日止，使用該融資款項共計二百四十九
    萬九千二百二十一元，而被告丙○○於九十年一月二十一日未依約清償，融資金
    額已超過融資額度，原告要求立即清償全部融資本息，惟迭經原告催索，被告丙
    ○○均置之不理，而被告丁○○○係連帶保證人，依兩造之存摺存款融資契約，
    被告應連帶負清償之責，求為命被告應連帶給付原告二百四十九萬九千二百二十
    一元，及如主文第一項所示之利息、違約金之判決等語。
二、被告丙○○則以：原告所稱「代繳貸款」六百一十七萬七千九百三十八元，及「
    本件融資息」五十七萬一千四百零一元，均非本件融資契約所生之債務，前者係
    伊另筆向原告之借款（已設定抵押權）所生之借款本息，並不在本件存摺存款融
    資契約所約定之範圍內，蓋本件融資契約並無特別約定原告可逕行在融資額度內
    扣款清償他筆借款之本金及利息，原告即不能擴張解釋，超出授權範圍，而逕行
    在融資額度內扣款清償他筆借款之本金及利息等語，以資抗辯。被告丁○○○則
    以：伊當連帶保證人只去蓋一次章，不知為何會有這麼多本金等語，以資抗辯。
三、原告起訴主張：
（一）被告丙○○於八十七年七月十六日邀同被告丁○○○及訴外人吳主傑為連帶保
      證人，與原告訂立本件存摺存款融資契約。
（二）依兩造間之存摺存款融資契約，借款人即被告丙○○得於二百五十萬元之融資
      額度內陸續辦理融資，且得憑下列方式辦理：
      (1)憑存摺及活期存款取款憑條向原告各營業單位取款。（電腦代號：Ｃ或Ｈ）
        。
      (2)憑金融卡向原告各營業單位及其他參加跨行之自動化櫃員機取款。（電腦代
        號：ＣＤＴ）
      (3)委請原告逕向由被告存款帳戶內扣償借款本息或支付其他款項。（電腦代號
        ：營業稅為ＡＨ、水費為ＵＨＷ１、電話費為ＵＨＴＥＬ、電費為ＵＨＥ）
        。
      同意原告得免憑被告之存摺及活期存款取款憑條，逕行由被告存款帳戶領取
        存款，以清償融資利息（電腦代號：ＬＩ）。
      而存款不足時，原告得在前項約定融資額度內，就其存款不足金額由電腦自動
      辦理融資。且借款人同意以原告電腦紀錄之融資金額為融資金額之認定。
（三）被告丙○○曾以活期存款取款憑條，於八十七年七月十七向原告領款七十萬元
      、五萬元，於八十七年七月二十七日領款五萬元、於八十七年七月三十日領款
      十萬元、於八十七年八月三日領款三十萬元、於八十七年八月七日以取款憑條
      領款四十萬元、於八十七年八月十三日領款二十萬元、於八十七年八月二十一
      日領款十二萬元、於八十七年八月二十七日領款三十萬元、於八十七年九月二
      日領款四萬元。
（四）自八十七年七月十六日起至九十年一月二十日止，被告丙○○辦理本件存款存
      摺融資其中現金提領一百九十一萬八千元、轉帳提領一百萬元、委託扣償營業
      稅一萬八千元、水費二萬零八百八十一元、電話費二千一百二十元及電費七萬
      一千五百二十八元。另被告丙○○於八十七年七月十六日與原告訂立本件存摺
      存款融資契約時，其第000000000000號帳戶內有十一萬五千零九
      十九元之存款，自八十七年七月十六日起至九十年一月二十日止又陸續存入七
      百十六萬五千五百四十八元。
（五）被告丙○○另於八十六年十一月十三日向原告借款一千四百萬元，借款期間自
      八十六年十一月十三日起至一百十六年十一月十三日止，利率約定按原告基本
      放款利率年息百分之一點四五計算，以每個月為一期，被告丙○○應按月分期
      攤還本金及利息，該貸款本息被告丙○○並同意原告自第000000000
      號帳戶扣款。
（六）被告丙○○另於八十六年十一月十三日向原告借款一千三百三十五萬元，借款
      期間自八十六年十一月十三日起至八十九年十一月十三日止，利率約定按原告
      基本放款利率年息百分之一點四五計算，以每個月為一期，被告丙○○應按月
      繳納利息，本金到期一次清償，該貸款本息被告丙○○並同意原告自第000
      000000號帳戶扣款。
（七）被告丙○○於八十六年十一月十三日簽訂代繳款項委託書，委託原告得於被告
      丙○○上開第000000000000號之融資帳戶內，逕行辦理撥轉代繳
      上開二筆借款帳戶（即第000000000號、第000000000號）
      之款項。
      上開事實，業據原告提出存摺存款融資契約、被告交易明細表清單、代繳款項
      委託書、往來交易明細表、借據、授信約定書，放款帳卡、活期存款取款憑條
      等件為證，且為被告丙○○所不爭執，被告王秀美對存摺存款融資契約之真正
      亦不爭執，原告此部分主張自堪信為真實。
四、原告又主張被告丙○○自八十七年七月十六日起至九十年一月二十日止，在系爭
    第000000000000號融資帳戶內，融資六百十七萬七千九百三十八元
    並委託原告扣償上開一千四百萬元、一千三百三十五萬元借款之貸款本息，另融
    資五十七萬一千四百零一元以繳納本件融資之利息，被告丙○○自認其積欠原告
    上開二筆款項，惟以原告不得依據系爭存摺存款融資契約，逕為融資六百七十四
    萬九千三百三十九元，再自第000000000000號融資帳戶逕為扣除上
    開二筆款項等語置辯，經查：
（一）有關融資代繳貸款六百十七萬七千九百三十八元部分：
      被告丙○○雖辯稱原告於本件融資額度內扣償之「代繳貸款」六百十七萬七千
      九百三十八元，係屬被告另筆向原告之借款（已設定抵押權）所生之借款本息
      ，並不在本件存摺存款融資契約所約定之範圍內，原告不得於本件融資額度內
      逕行扣償云云。惟查：
      (1)系爭存摺存款融資契約第一條第二項約定：「借款人（即被告丙○○）憑存
        摺及取款條向貴行（即原告）各營業單位取款，：：或委請貴行逕由借款人
        存款帳戶內扣償借款本息或支付其他款項，而存款不足時，貴行得在前項約
        定融資額度內，就其存款不足金額，由電腦自動辦理融資。借款人並同意以
        貴行電腦記錄之融資金額為本件融資本金之認定。」等語，有該存摺存款融
        資契約影本附卷可稽，兩造既約定原告得逕由被告丙○○融資存款帳戶內扣
        償支付「其他款項」，並由電腦自動辦理融資，故原告根據系爭存摺存款融
        資契約，在本件融資額度內扣償代繳被告丙○○他筆借款所生之本金及利息
        ，顯屬有據。
      (2)被告丙○○曾於八十六年十一月十三日向原告借款一千四百萬元及一千三百
        三十五萬元，其所簽立之二份授信約定書第七條均約定：「立約人（即被告
        丙○○）同意寄存貴行（即原告）之各種存款及對貴行之一切債權，縱其清
        償期尚未屆至，貴行得以之行使抵銷權」，有該授信約定書影本二件附卷，
        而被告丙○○對此亦未爭執，堪信為實，則原告依據上開授信約定書第七條
        之約定，原告就上開本金一千四百萬元及一千三百三十五萬元借款之債權，
        自可對被告丙○○於本件融資帳戶之存款，行使抵銷權。
      (3)又本件存摺存款融資契約所約定之融資期限，係自八十七年七月十六日起至
        九十年七月十六日止；而於本件融資額度內扣償之「代繳貸款」六百一十七
        萬七千九百三十八元，據該融資帳戶往來交易明細表所載，「代繳貸款」之
        電腦代號為ＵＨＬ，扣償期間係自八十七年七月十七日起至九十年一月十九
        日止，均在本件存摺存款融資契約所約定之期間內，故原告依其約定辦理融
        資，並無不合。
      (4)況被告丙○○於八十六年十一月十三日簽訂之「代繳款項委託書」，委託原
        告於前揭之融資帳戶內憑本委託書及有關繳款通知書按期逕行辦理撥轉代繳
        第000000000號及第000000000號二筆帳戶款項。經核前
        者為被告丙○○向原告借款一千四百萬元之扣款帳戶，後者為被告丙○○向
        原告借款一千三百五十萬元之扣款帳戶，此有原告提出代繳款項委託書及該
        二筆帳戶之放款帳卡影本附卷足憑。而依該代繳款項委託書之內容，原告自
        得將二筆借款所應繳之款項，按期逕行自被告丙○○之第00000000
        0000號融資帳戶內辦理撥轉代繳，原告依委託書及存摺存款融資契約第
        一條第二項後段「：：而存款不足時，原告得在前項約定融資額度內，就其
        存款不足金額，由原告電腦自動辦理融資」之約定，就被告丙○○之融資帳
        戶存款不足金額，逕行由原告電腦自動辦理融資，並無違誤。
      (5)綜上所述，原告於本件融資額度內，自被告丙○○之第000000000
        000號融資帳戶內自動辦理融資，扣償代繳上開第000000000號
        及第000000000號二筆帳戶之借款所生之本金及利息共六百一十七
        萬七千九百三十八元，應屬有據。
（二）有關「本件融資息」五十七萬一千四百零一元部分：
      被告丙○○辯稱原告於本件融資額度內扣償之「本件融資息」五十七萬一千四
      百零一元，並非本件融資契約所生之債務，原告不得於本件融資額度內逕行扣
      償云云。惟所謂「本件融資息」即指本件存摺存款融資契約所生之借款利息，
      依據該契約第四條「本件借款人應於每月二十一日繳交上月二十一日至當月二
      十日之應付利息，並同意原告得免被告之存摺及取款條，逕行由被告存款帳戶
      領取存款，以清償上述融資利息。倘無存款或存款不足抵償應付利息時，被告
      並同意原告得將存款不足抵償應付之金額在前條融資額度及期限，內逕行辦理
      融資，以抵償借款人應付之利息。」之約定，原告應得於本件融資額度內逕行
      扣償本件融資所生之利息，被告丙○○所辯。自不足採。
（三）被告丙○○又辯稱依原告所提之交易統計表，扣除其中「代繳貸款」及「本件
      融資息」所列之款項，被告丙○○在帳戶內仍有四百二十五萬餘元之存款等語
      ，惟依該交易統計表所載，借方（即被告丙○○）領用金額（含現金提領、轉
      帳提領、委託扣償營業稅、水費、電話費、電費、代繳貸款及本件融資息）共
      計九百七十七萬九千八百六十八元，貸方（即原告）存入金額（含各種方式存
      入款及初期金額）共計七百二十八萬零六百四十七元，該帳戶內並無剩餘之存
      款，是被告丙○○所辯，顯難憑採。
五、至於被告丁○○○辯稱是伊簽名的沒錯，但伊當連帶保證人只去蓋一次章，不知
    為何會有這麼多本金云云。按私文書經本人或其代理人簽名、蓋章或按指印或有
    法院或公證人之認證者，推定為真正，民事訴訟法第三百五十八條第一項定有明
    文。被告丁○○○自認其於本件存摺存款融資契約上之簽名及蓋章為真正，該契
    約應推定為真正；而被告丁○○○對該契約之真正既無爭執，其為連帶保證人，
    即應與借款人連帶負清償之責。
六、末按「稱消費借貸者，謂當事人一方移轉金錢或其他代替物之所有權於他方，而
    約定他方以種類、品質、數量相同之物返還之契約。當事人之一方對他方負金錢
    或其他代替物之給付義務而約定以之作為消費借貸之標的者，亦成立消費借貸。
    」民法第四百七十四條定有明文。是本件存摺存款融資契約既約定借款人得於二
    百五十萬元之融資額度內，陸續辦理融資，依該條第二項之規定，其亦為消費借
    貸應無疑義。又消費借貸，係要物契約，故原告依本件存摺存款融資契約之約定
    ，由被告丙○○陸續提領或由被告融資後再由原告逕行扣償，使用該融資款項共
    計二百四十九萬九千二百二十一元，應認原告已交付被告所借款項，已符合消費
    借貸契約之要物性，該契約已成立生效至為灼然。被告丙○○於九十年一月二十
    一日未依約清償，融資金額已超過融資額度，依系爭存摺存款融資契約第六條之
    約定，原告請求被告丙○○清償全部融資本金及利息，即有理由。
七、從而，原告依金錢消費借貸契約及連帶保證契約，請求被告連帶給付二百四十九
    萬九千二百二十一元，及自八十九年十二月二十一日起至清償日止，按年息百分
    之九點六四計算之利息，暨自九十年一月二十二日起至九十年七月二十一日止，
    按上開利率百分之十，自九十年七月二十二日起至清償日止，按上開利率百分之
    二十計算之違約金，為有理由，應予准許。
八、本件事實已臻明確，兩造其餘攻擊防禦方法及舉證，經審酌於本判決結果不生影
    響，爰不一一論述，併此敘明。
九、結論：本件原告之訴為有理由，依民事訴訟法第三百八十五條第一項前段、第八
    十五條第二項，判決如主文。
中　　　華　　　民　　　國　　九十一　　年　　　八　　　月　　十三　　日
                                臺灣台南地方法院民事第三庭
~B法　　　官　翁金緞
右為正本係照原本作成
如對本判決上訴，須於判決送達後廿日內向本院提出上訴狀
中　　　華　　　民　　　國　　九十一　　年　　　八　　　月　　十三　　日
~B法院書記官　許悉愛
